【裁判字號】    94,保險,50
【裁判日期】    950306
【裁判案由】    給付保險金
【裁判全文】
臺灣臺中地方法院民事判決  94年度保險字第50號
原      告  乙○○
訴訟代理人  戊○○
訴訟代理人  丙○○
被      告  新光產物保險台中分公司
法定代理人  丁○○
訴訟代理人  甲○○
當事人間給付保險金事件，本院於95年2月20日言詞辯論終結，
判決如下：
    主    文
原告之訴及假執行之聲請均駁回。
訴訟費用由原告負擔。
    事實及理由
一、原告起訴主張其向被告投保汽車強制責任保險，嗣於民國（
    下同）93年7月21日14時45分許，原告駕駛車牌號碼JNC-490
    號重機車行經南屯楓樹西街、黎明路1段148號巷口與訴外人
    周明標所駕駛之車牌號碼U4-7682號自用小客車發生車禍，
    原告因而受有頭部外傷合併腦挫傷、胸部挫傷、右肘擦傷等
    傷害。原告所受傷害長時間複診無好轉，病情持續加重，經
    由精神外科醫師診斷為恐慌症、憂鬱症，睡眠障礙、焦慮狀
    態，原告之病況已影響生活功能，包括作家事，依強制汽車
    責任保險殘廢給付標準表，已符合7級精神障害而無法工作
    ，應獲得殘廢給付新台幣（下同）510,000元。依修正前強
    制汽車責任保險法第28條規定，原告得直接向被告請求給付
    保險金。並聲明求為判決：被告應給付原告510,000元；願
    供擔保聲請宣告假執行。
二、被告則以強制汽車責任保險本質為責任險，被告無給付保險
    金之義務，原告與訴外人周明標發生交通事故，原告因身體
    受有傷害係受害人，訴外人周明標係使用、管理汽車之加害
    人，故原告應向訴外人周明標所投保之強制汽車責任保險公
    司（即泰安產物保險股份有限公司）請求給付保險金；另原
    告所附診斷證明書，未經醫師診斷其恐慌症、憂鬱症，睡眠
    障礙、焦慮狀態為永久不能復原之狀態，亦不該當強制汽車
    責任保險給付標準第3條第2項之構成要件，原告之請求顯無
    理由等語為辯。並聲明求為判決：駁回原告之訴；如受不利
    判決願供擔保免為假執行。
三、兩造不爭執之事實：
    93年7月21日下午2時45分原告駕駛JNC-490號重機車行經台
    中市南屯區○○○街、黎明路1段148巷口與訴外人周明標所
    駕駛U4-7682號自小客車發生車禍急診至中山醫學大學附設
    醫院，因頭部外傷合併腦挫傷、胸部挫傷、右肘擦傷。
四、法院之判斷：
    本件主要之爭執點在於原告就其主張之事實，得否依修正前
    強制汽車責任保險法第28條之規定向被告請求給付強制汽車
    責任保險之殘廢保險金?
  (一)按汽車強制責任保險為責任保險法制，其立法之目的，一方
    面在使汽車交通事故之受害人，無論加害人有無過失，均得
    直接請求保險賠償給付，迅速獲得保障（強制汽車責任保險
    法第7條），另方面使加害人依法應負賠償責任，而受賠償
    之請求時，得因有保險契約之保障，而在限度之金額內免其
    責任（同法第32條）。強制汽車責任保險法，固為使受害人
    迅速獲得基本保障，而與一般之責任保險不同，將任意保險
    改為強制保險、由過失責任轉為絕對責任，及由被保險人賠
    償第三人後，保險人再為給付改變為請求權人得直接向保險
    人請求給付等，惟其本質仍為責任保險乙事則屬相同，即強
    制汽車責任保險之保險人，其義務在於代替被保險人向因汽
    車交通事故而傷、亡之第三人為賠償，至於被保險人本身因
    交通事故之傷殘或死亡則為意外（傷害、死亡）保險之保障
    範圍，不能與強制汽車責任保險法之責任保險相混淆。
  (二)本件依原告主張之事實，其因汽車交通事故而受傷，應強制
    汽車責任保險法所稱之受害人而非加害人（強制汽車責任保
    險法第10條），訴外人周明標方為本件汽車交通事故之加害
    人。而訴外人周明標並未因本件汽車交通事故而致傷、亡，
    經本院依職權向台中市警察局調取車禍之相關資料，有訴外
    人周明標之談話筆錄附卷可按，則於本件汽車交通事故中，
    僅訴外人周明標一人為加害人之情，自堪認定。是以，原告
    既非本件汽車交通事故之加害人，自不發生因本件汽車交通
    事故而須對第三人為賠償之情形，即系爭保險契約所約定之
    保險事故並未發生，被告自亦無須負給付保險金之責。
  (三)原告雖以依修正前強制汽車責任保險法第28條之規定，原告
    得直接向保險人請求給付保險金，惟該規定係為保障交通事
    故之受害人得直接向保險人請求賠償，其並無變更強制汽車
    責任保險為責任保險之本質，有如前述。是原告為本件汽車
    交通事故之受害人即請求權人，固得依強制汽車責任保險法
    之規定直接向保險人請求給付，惟其請求給付之對象應為訴
    外人周明標所駕駛車輛投保之強制汽車責任保險之保險人，
    而非被告甚明。至於財政部86年12月5日台財保第862401786
    號函核定之強制汽車責任保險理賠作業處理要點（以下簡稱
    「處理要點」），其第7點之2雖有：「為兩輛汽車內駕駛人
    及乘客傷亡之損失，由承保之各保險公司自行負責處理車內
    駕駛人及乘客傷亡之損失。」之規定，應係指兩輛汽車之駕
    駛人均致他人傷亡，均為加害人之情形（無論有無過失），
    則於此情況下，依強制汽車責任保險法第36條第1項第1款之
    規定，二車均為被保險汽車時，請求權人得請求各應負給付
    義務之保險人「連帶」為保險給付，即此時請求權人除得向
    他車之保險人請求給付，亦得向己車之保險人請求給付，為
    便利請求權人之受償，故處理要點規定由承保之各保險公司
    自行負責處理車內人員之傷亡損失。惟本件原告並無致訴外
    人周明標傷、亡之情形，為兩造所不爭執，則本件汽車交通
    事故之加害人既僅有訴外人周明標一方，原告並非加害人，
    與前揭處理要點規定之情形不同，系爭保險契約約定之保險
    事故既未發生，被告本即無給付保險金之義務，更無依強制
    汽車責任保險法第36條第1項第1款與他車之保險人負連帶賠
    責任之可言，是原告逕向被告請求給付強制汽車責任保險之
    保險金，自屬無據，不應准許。
  (四)綜上所述，強制汽車責任保險之性質係屬責任保險，系爭保
    險契約約定之保險事故既未發生，從而，原告依系爭保險契
    約及強制汽車責任保險法之規定，請求被告給付保險金，為
    無理由，應予駁回。原告之訴既經駁回，其假執行之聲請亦
    失所附麗，應併予駁回。
五、本件判決之基礎已為明確，兩造其餘攻擊防禦方法及舉證，
    均與判決之結果無涉，無一一審酌之必要，附此敘明。
六、訴訟費用負擔之依據：民事訴訟法第78條。
中    華    民    國    95    年    3    月    6    日
                  民事第三庭  法  官  陳文爵
正本係照原本作成。
如對本判決上訴，須於判決送達後20日內向本院提出上訴狀。
中    華    民    國    95    年    3    月    6    日
                              書記官  王美珍


司法院資訊處製作；財團法人民間司法改革基金會備份。
